【裁判字號】    90,訴,130
【裁判日期】    900423
【裁判案由】    偽造文書
【裁判全文】
臺灣高雄地方法院刑事判決                            九十年度訴字第一三號
    公  訴  人  臺灣高雄地方法院檢察署檢察官
    被      告  丙○○○
                乙○○即陳貴.
右列被告因偽造文書案件，經檢察官提起公訴（八十九年度偵字第七三七七號），本
院判決如左：
    主  文
乙○○行使偽造私文書，足以生損害於他人，處有期徒刑肆月，如易科罰金，以佰
元折算壹日；緩刑貳年。民國八十八年四月二十六日乙○○、丙○○○與戊○○簽訂
之和解書上偽造之「丁○○○」簽名、指印各壹枚均沒收。
丙○○○無罪。
    事  實
一、緣丙○○○（另為無罪之諭知）、乙○○（即陳貴珍）於民國八十六年六月二十
    四日，在高雄市○○○路三○六號戊○○所經營之「立大當舖」內，以丙○○○
    所有之車號Ｋ三─三八二九號自小客車為擔保，向戊○○借款新台幣（下同）十
    萬元後，因未如期還款，戊○○遂向台灣高雄地方法院檢察署提出詐欺告訴，於
    檢察官偵查中，戊○○與己○○二人，於八十八年四月二十六日，共同至丙○○○位於高雄縣美濃鎮○○街十二號之住所，與丙○○○、乙○○洽談和解事宜；
    乙○○為求取得和解以利於訴訟上之主張，乃同意和解，然戊○○因丙○○○、
    乙○○二人債信不好，乃請求丙○○○、乙○○二人邀他人為連帶保證人，以確
    保債務之履行，乙○○無奈，竟未經其姐丁○○○之同意，擅以丁○○○之名義
    簽署於戊○○交付之和解書上連帶保證人簽名欄位內，並代丁○○○按捺指印後
    ，將和解書交付戊○○，使丁○○○因此立於連帶保證人之地位，致丁○○○因
    此受有須負擔債務之損害。
二、案經戊○○訴請臺灣高雄地方法院檢察署檢察官偵辦起訴。
    理  由
甲、有罪部分：
一、訊據被告乙○○對於右揭時地未經被害人丁○○○之同意，簽署被害人姓名於連
    帶保證人欄內一節坦承不諱，然辯稱係因告發人戊○○及其同夥己○○等人一再
    強迫威脅，恐嚇他及母親丙○○○，並跟他說簽他姐姐的名字沒有關係，他們只
    是要給公司一個交代，不會向他姐姐要錢，他才在和解書上簽名，且事後已向他
    姐姐說明，並取得其姐之同意，所以並沒有損害之事實云云；惟查（一）上開事
    實業據告發人指訴綦詳，核與被害人陳述情節相符，並有和解書一紙附卷可稽，
    是被告乙○○有冒用被害人之名義在和解書上簽名、按指印之事實堪以認定。（
    二）上開地點係由被告丙○○○在騎樓處設攤販賣檳榔、飲料等物，此業據被告
    陳明在卷，而證人甲○○於本院審理時證稱：「那天有很多人出入：：」等語，
    可證當日除告發人外尚有其他人可自由進出前揭處所，又證人宋朱招娣於本院審
    理時亦證稱：「：：：與告訴人（按即戊○○）一同去的人當時也不會很凶，就
    是要被告寫和解書，如此回去好交待：：。」等語，當時既有他人可自由進出，
    告發人自不能對被告為任何危害行為，而告發人之態度依證人宋朱招娣所言，確
    實不會很凶，益證告發人當時並未對被告乙○○施任何強暴脅迫之危害行為，是
    被告乙○○當時之行為並未被告發人所控制，仍可在其自由意識下決定作或不作
    ，被告乙○○並無受強暴脅迫之情事，從而本案被告乙○○雖係依告發人之請求
    而簽名，仍係出於其自己決定，其主觀上有偽造文書之犯意堪以認定，其辯稱係
    被逼簽名一節不足採。（三）被告乙○○年已四十歲，且曾有簽約向告發人借錢
    之經驗，又其父當時亦在場，亦有向被告及告發人表明不願擔任連帶保證人以免
    被牽連，此業據被告乙○○陳述在卷，從而被告乙○○對於在和解書簽名擔任連
    帶保證人所生之法律效果應知之甚詳，猶不顧被害人之意願，逕簽名於和解書上
    ，縱其係被迫所為，仍無礙於其犯行之成罪。（四）被告乙○○雖稱事後已得被
    害人之同意，然若被害人有同意，被害人為何於本院旗山簡易庭審理八十八年旗
    簡字第一九九號戊○○請求被害人履行協議之民事案件中否認此事，可證被害人
    事後並沒有同意，退一步言，縱使被害人有同意，然被告乙○○簽名時，損害已
    然形成，是縱被害人事後同意，仍無礙於偽造文書犯行之成立。（五）證人宋朱
    招娣、甲○○二人對於事發當時究有多少人在場、和解書何時寫好、丁○○○之
    名係何人所書等情所為之證述，與被告乙○○之供述均互不相符，或供述模糊，
    自難憑證人有瑕疵之供訴，遽為對被告乙○○有利之認定。（六）被告乙○○未
    經被害人同意，逕列被害人為連帶保證人，使被害人因此須連帶負擔債務，被告
    乙○○所為足生損害於被害人堪以認定。綜上所述，被告乙○○辯解不足採信，
    被告罪證明確，犯行堪以認定。
二、核被告乙○○所為，係犯刑法第二百十六條、第二百十條之行使偽造私文書罪。
    被告乙○○偽造署押、指印之行為，係偽造文書行為之階段行為，不另論罪。又
    被告乙○○偽造文書後持以行使，其偽造之低度行為，應為行使之高度行為所吸
    收，只論以行使偽造文書罪。檢察官雖認被告乙○○與戊○○、己○○間有犯意
    聯絡與行為分擔，應論以共同正犯，惟查被告乙○○雖係依戊○○之指示簽名，
    然被告乙○○就此指示仍有依其意識自由決定之可能，是自難因被告乙○○係依
    戊○○之指示所為，而認被告乙○○與戊○○間有犯意之聯絡而應成立共同正犯
    ，檢察官認被告乙○○與戊○○、己○○應成立共同正犯尚有未洽。爰審酌被告
    乙○○法庭態度不佳，犯後狡黠飭詞，被害人係被告之姐姐，犯罪所生之損害尚
    屬輕微等一切情狀，爰量處如主文所示之情；按刑法第四十一條，已於九十年一
    月十日修正公布，並於同月十二日施行，其第一項前段規定為「犯最重本刑為五
    年以下有期徒刑之罪，而受六月以下有期徒刑或拘役之宣告，因身體、教育、職
    業或家庭之關係或因其他正當事由，執行顯有困難者，得以一元以上三元以下折
    算一日，易科罰金。」，本件被告乙○○犯罪後，上開犯行，已變更屬得易科罰
    金之罪，依最高法院二十四年七月刑庭總會決議，易科罰金之事項，應依刑法第
    二條第一項之規定，適用修正後之刑法第四十一條之新法，本件爰諭知易科罰金
    折算標準，以資懲儆。又被告前未曾受有期徒刑以上刑之宣告，因一時失慮，偶
    罹刑典，事後已與告發人成立和解，經此刑之宣告後，應知警惕而無再犯之虞，
    本院因認暫不執行其刑為當，予以宣告緩刑，用啟自新。按指印同為代表冒用者
    之姓名，作用及效力與署押無異，且簽名與捺指印，係出於同一偽造署押之犯意
    ，是其所捺指印雖為被告乙○○所有，要屬同一偽造署押之犯行，從而被告乙○○於和解書上之署押及指印各一枚，均為被告乙○○所偽造，應依刑法第二百十
    九條規定，不問屬於犯人與否，均應宣告沒收。
乙、無罪部分：
一、公訴意旨略謂：被告丙○○○及乙○○（即陳貴珍）於民國八十六年六月二十四
    日，在高雄市○○○路三○六號戊○○所經營之「立大當舖」內，以丙○○○所
    有之車號Ｋ三─三八二九號自小客車為擔保，向戊○○借款新台幣（下同）十萬
    元後，因未如期還款，戊○○遂向台灣高雄地方法院檢察署提出詐欺告訴，於檢
    察官偵查中，戊○○竟糾集己○○及另一年籍姓名不詳之成年男子，於八十八年
    四月二十六日，共同至丙○○○位於高雄縣美濃鎮○○街十二號之住所，向丙○○○索討前欠未果，詎戊○○與己○○及另一年籍姓名不詳之成年男子共同自被
    告丙○○○上開住所之電視架上搜得被害人丁○○○之身分證後，戊○○明知丁○○○當時並未在場，亦未同意擔任該債務之保證人，竟與被告丙○○○、乙○○就上開債務成立和解，並強令被告丙○○○於該和解書上之連帶保證人處，偽
    造丁○○○之署押，因丙○○○不識字，乃由被告乙○○代為署押丁○○○之姓
    名，並由乙○○代為署押其指印充當被害人之指印，嗣戊○○於取得上開和解書
    後，即提示於臺灣高雄地方法院民事庭及臺灣高雄地方法院檢察署，致生損害於
    被害人；因認其涉有刑法第二百十六條、第二百十條之行使偽造文書罪嫌云云。
二、按犯罪事實應依證據認定之，無證據不得推定其犯罪事實。又不能證明被告犯罪
    者，應諭知無罪之判決，刑事訴訟法第一百五十四條、第三百零一條第一項分別
    定有明文。次按認定不利被告之事實，須依積極證據，苟積極證據不足為不利於
    被告事實之認定時，即應為有利於被告之認定，不必有何有利之證據；事實之認
    定，應憑證據，如未能發現相當證據，或證據不足證明，自不能以推測或擬制之
    方法，以為裁判基礎，最高法院三十年上字第八一六號、四十年台上字八六號分
    別著有判例足供參照。末按以自己共同犯罪之意思，參與實施構成要件以外之行
    為，或以自己共同犯罪之意思，事先同謀，而由其中一部分人實施犯罪之行為者
    ，均為共同正犯；司法院大法官會議釋字第一０九號解釋可資參照。
三、公訴人認被告涉有上開犯行，無非以被告丙○○○之自白、被害人丁○○○之證
    詞及和解書為其論據。訊據被告丙○○○堅決否認有何上開犯行，辯稱是戊○○
    強迫伊女兒乙○○找一連帶保證人擔保債務之履行，係乙○○在和解書上寫丁○○○之姓名並按捺指印，伊並無不法之行為等語。經查（一）和解書上丁○○○
    之簽名及指印均係被告乙○○所為一節，迭據被告乙○○於檢察官偵訊時，本院
    審理時自白不諱，核與告發人指訴情節相符，並有和解書一紙在卷可按，是被告
  丙○○○未偽造被害人署押及按捺指印，未參與構成要件行為之事實堪以認定。
    （二）被告丙○○○對於被告乙○○在和解書上簽被害人姓名及按指紋之事雖知
    情，此業據被告二人供述在卷，惟告發人於上開時地曾請被告丙○○○之配偶擔
    任連帶保證人然為其拒絕等情，業據被告二人供陳在卷，可證此為一臨時狀況，
    非事前所能預見，亦非被告丙○○○與乙○○事先所能勾串共謀，自不能因被告
    丙○○○在場、知道被告乙○○在和解書上簽被害人之姓名，即認被告丙○○○
    與被告乙○○間有犯意之聯絡。此外復查無其他積極證據足資證明被告丙○○○
    與被告乙○○間有犯意之聯絡，揆諸前開說明，被告丙○○○犯罪不能證明，應
    為無罪之諭知。
丙、被告乙○○雖請求再傳喚二位證人到庭作證，惟本件事證已臻明確，是本院認無
    再傳喚證人之必要，附此敘明。
丁、末查本案並非強制辯護之案件，是被告雖得選任辯護人為其辯護，然此係被告之
    權利，被告二人縱未選任辯護人，本院仍得依職權行辯論程序，又本院訊問被告
    時，已依刑事訴訟法第九十五條之規定先告知被告得選任辯護人，此有訊問筆錄
    在卷可查，被告經多次審理均未置理，直至最後一次審理時始表明欲委任辯護人
    替伊辯護，而實際上亦未委任律師到場，被告顯係以此方式拖延訴訟程序，而本
    案事證已臻明確，爰依法行辯論程序，要無不可，附此說明。
據上論斷，應依刑事訴訟法第二百九十九條第一項前段、第三百零一條第一項，刑法
第二條第一項前段、第二百十條、第二百十六條、修正後第四十一條第一項、第二百
十九條，罰金罰鍰提高標準條例第二條，判決如主文。
本案經檢察官顏漢文到庭執行職務。
中      華      民      國    九十      年      四      月    二十三    日
                                    臺灣高雄地方法院刑事第三庭
                                        法  官  李  淑  惠
右為正本，係照原本作成，證明與原本無異。
如不服本判決，應於送達後十日內，向本院提出上訴狀。
                                        書記官  馮  欽  鳳
中      華      民      國    九十      年      四      月    二十三    日


司法院資訊處製作；財團法人民間司法改革基金會備份。
